【裁判字號】    97,審再易,28
【裁判日期】    980525
【裁判案由】    再審之訴
【裁判全文】
臺灣高雄地方法院民事裁定            97年度審再易字第28號
再審原告    穩泰營造工程有限公司
法定代理人  乙○○
再審被告    甲○○
上列當事人間請求給付工程款事件，再審原告對於民國97年5 月
29日臺灣澎湖地方法院96年度簡上字第9 號民事簡易訴訟程序第
二審確定判決，提起再審之訴，經最高法院於民國97年9 月23日
以97年度臺聲字第827 號民事裁定指定本院為管轄法院，本院裁
定如下：
    主  文
再審之訴駁回。
再審訴訟費用由再審原告負擔。
    理  由
一、按再審之訴，應以訴狀表明下列各款事項，提出於管轄法院
    為之：一當事人及法定代理人。二聲明不服之判決及提起再
    審之訴之陳述。三應於如何程度廢棄原判決及就本案如何判
    決之聲明。四再審理由及關於再審理由並遵守不變期間之證
    據，此為民事訴訟法第501 條第1 項所明定。又提起再審之
    訴，應以有民事訴訟法第496 條第1 項各款之原因為限，此
    項原因亦即再審理由，必須於訴狀中表明之，否則其訴即屬
    不合法，毋庸命其補正，逕以裁定駁回之，此有最高法院民
    國70年臺再字第35號判例要旨可參，合先敘明。
二、次按再審之訴，應於30日之不變期間內提起。前項期間，自
    判決確定時起算，判決於送達前確定者，自送達時起算，其
    再審之理由發生或知悉在後者，均自知悉時起算，民事訴訟
    法第500 條第1 項、第2 項分別定有明文。查再審原告對於
    97年5 月29日臺灣澎湖地方法院（下稱澎湖地院）96年度簡
    上第9 號民事判決（下稱原確定判決），依民事訴訟法第49
    6 條第1 項第1 款、第13款規定，指摘原確定判決適用法規
    顯有錯誤、渠發現未經斟酌之證物或得使用該證物之情事，
    並於同年6 月27日提起本件再審之訴，尚未逾30日之不變期
    間。
三、再審意旨略以︰系爭工程為澎湖傳統古厝之修護，前訴訟程
    序第一審法院竟將非傳統建築學者進行傳統古厝之鑑定，採
    為論證之資料，經渠於前訴訟程序第二審時指摘，非但未廢
    棄第一審判決，亦未在原確定判決理由中說明，有違民事訴
    訟法第226 條第3 項規定，未於理由項下，記載關於攻擊防
    禦方法之意見及法律上之意見，以及證據法則；系爭工程完
    工交屋已逾3 年，再審被告迄今仍未就牆壁透水部分重新施
    作，顯見透水非相當嚴重或僅屬輕微，前訴訟程序採用非傳
    統建築學者之鑑定資料，認定系爭工程之牆壁須重作，並為
    決定減少價金，有違民事訴訟法第222 條第3 項自由心證之
    規定；再審被告僅為拒絕付款之單純抗辯，非向渠具體行使
    為民法第514 條第1 項所規定之權利甚明，已逾瑕疵發見後
    1 年間不行使而消滅之期間，故原確定判決有上述之適用法
    規顯有錯誤情形。又系爭工程中「牆壁白灰粉光」、「白華
    及水漬斑紋是否屬自然現象」，經渠函詢專門研究各地傳統
    建築及主持施作之財團法人臺灣大學建築與城鄉研究發展基
    金會後，據該會回覆「不論傳統或現代改良工法對傳統建築
    『白灰粉光』之施作的材料運用均不可能以單一白灰材料施
    作，皆須混合其他材料（包括︰麻筋、砂、水泥、細骨材等
    ）以加強其材料強度與抗裂性，並舉澎湖天后宮之修繕工程
    為例。又有關白華現象與牆面滲水、漏水、透水確實有其相
    關性，而白灰牆面之石灰質具吸水特性，如有上述之水分滲
    入牆體現象的話，白華為普遍之正常礦物結晶現象。另牆面
    滲水、漏水、透水之成因眾多，應有專業技術人員佐以現代
    科學儀器加以鑑定方能得到確切，因此所謂『牆面透水』之
    成因為何實難判斷。再者傳統砌石牆面之透水防範與牆體厚
    度、砌石及填縫材均息息相關，如以此要求薄薄的牆面白灰
    粉光來達到『防範透水』之目的恐屬牽強。」此一新證據為
    原確定判決未經斟酌並得使用為渠有利判決之依據。爰依法
    提起本件再審之訴云云。
四、再按民事訴訟法第496 條第1 項第1 款規定所謂適用法規顯
    有錯誤，係指確定判決顯然不合於法律規定、現存有效之最
    高法院判例或司法院大法官解釋者而言，並不包括消極的不
    適用法規之情形在內（最高法院60年臺再字第170 號著有判
    例足資參照）。經查︰
  (一)原確定判決固未於理由項下記載再審原告主張高雄市建築師
    公會鑑定報告書非為傳統古厝之鑑定，惟前第二審訴訟程序
    除參酌高雄市建築師公會鑑定報告書外，尚斟酌兩造全辯論
    意旨及調查系爭工程合約、函詢高雄市建築師公會等證據結
    果，以認定系爭工程確實有瑕疵存在，並據以認定修補之金
    額，委難認有何違法情事，益與證據法則無涉；且再審原告
    徒以己意推測系爭工程透水非相當嚴重或僅屬輕微，再輔以
    援引民事訴訟法第226 條第3 項、第222 條第3 項條號及法
    文云云，核與前揭適用法規顯有錯誤之條文及說明不符，誠
    難謂有合於再審之理由。
  (二)至於再審被告抗辯之請求權或形成權是否已罹於1 年之不變
    期間乙節，原確定判決即已斟酌兩造全辯論意旨及調查證據
    結果，翔實認定未逾1 年之期間至明，再審原告仍執前詞指
    摘原確定判決違法，殊屬不合。
  (三)是以，原確定判決並無再審原告所指摘之適用法規顯有錯誤
    等情形，至為明灼。
五、復按民事訴訟法第496 條第1 項第13款規定，所謂當事人發
    見未經斟酌之證物或得使用該證物，係指前訴訟程序事實審
    之言詞辯論終結前已存在之證物，因當事人不知有此，致未
    經斟酌，現始知之者而言，或雖知有此而不能使用，現始得
    使用而言。若在前訴訟程序事實審言詞辯論終結前，尚未存
    在之證物，本無所謂發見，自不得以之為再審理由（最高法
    院迭著有29年上字第1005號、32年上字第1247號判例要旨足
    參）。經查︰
  (一)再審原告固主張渠曾函詢專門研究各地傳統建築及主持施作
    之財團法人臺灣大學建築與城鄉研究發展基金會，而該會函
    覆意旨乃原確定判決未經斟酌並得使用為渠有利判決之依據
    等語，並提出該會函文正本乙份（附於澎湖地院97年度再易
    字第1號民事卷宗頁22至23）為證。
  (二)惟原確定判決乃於97年5 月29日駁回再審原告之上訴，而再
    審原告所提出之上開財團法人臺灣大學建築與城鄉研究發展
    基金會函則係於同年6 月16日所發文，足徵該函文殊非原確
    定判決之前訴訟程序言詞辯論終結前所存在之證物或不得使
    用之證物，核與民事訴訟法第496 條第1 項第13款規定要件
    有間，故再審原告據此提起再審之訴，洵難謂為合法。
六、綜上所述，再審原告徒以己意指摘原確定判決有民事訴訟法
    第496 條第1 項第1 款、第13款規定之再審事由，而提起本
    件再審之訴，俱與法不合。從而，本件再審之訴為不合法，
    應予駁回。
據上論結，本件再審之訴為不合法，依民事訴訟法第502條第1項
、第95條、第78條，裁定如主文。
中    華    民    國    98    年    5     月    25    日
                  民事第二庭
                      審判長法  官  陳嘉惠
                            法  官  秦慧君
                            法  官  劉定安
正本係照原本作成。
不得抗告。
中    華    民    國    98    年    5     月    25    日
                            書記官  楊雅蘭


司法院資訊處製作；財團法人民間司法改革基金會備份。
